【裁判字號】    98,重上,337
【裁判日期】    990406
【裁判案由】    返還質物
【裁判全文】
臺灣高等法院民事判決                 98年度重上字第337號
上  訴  人  聯邦商業銀行股份有限公司
法定代理人  甲○○
訴訟代理人  陳錦隆律師
            黃雪鳳律師
被 上訴 人  陳貽文
            丁○○
共      同
訴訟代理人  盧穩竹律師
            徐松龍律師
上  一  人
複 代理 人  乙○○
上列當事人間請求返還質物事件，上訴人對於中華民國98年4月
30日臺灣士林地方法院97年度重訴字第208號第一審判決提起上
訴，經本院於99年3月23日言詞辯論終結，玆判決如下：
    主      文
原判決廢棄。
被上訴人於第一審之訴駁回。
第一、二審訴訟費用，由被上訴人負擔。
    事實及理由
一、本件被上訴人主張：上訴人與訴外人威姿股份有限公司（下
    稱威姿公司）於民國96年5月間簽訂信用卡特約商店合約書
    （下稱系爭合約），邀同伊等分別提供如附表所示之定期存
    款存單（下稱系爭定存單），設定權利質權予上訴人，以擔
    保威姿公司與上訴人間因系爭合約所生之一切債務。惟威姿
    公司於簽訂系爭合約後，實際上並無營業行為，上訴人亦未
    於威姿公司營業處所設置信用卡簽帳端末機（刷卡機），威
    姿公司對於上訴人並無應擔保債務之存在，威姿公司已於97
    年4月2日通知上訴人終止系爭合約，伊等設定權利質權予上
    訴人之原因已然消滅，上訴人之權利質權亦隨同消滅，自應
    返還系爭定存單等情，爰依民法第901條準用第896條之規定
    ，求為判決命上訴人將附表編號1所示之定存單返還予被上
    訴人戊○○；將附表編號2所示定存單返還予上訴人丁○○
    。（原審判決被上訴人勝訴）並對於上訴人之上訴，答辯聲
    明：上訴駁回。
二、上訴人則以：伊前與訴外人桃企生活股份有限公司（下稱桃
    企公司）簽訂信用卡特約商店合約，嗣桃企公司告知將更換
    負責人並變更公司名稱為威姿公司，由威姿公司概括承受桃
    企公司之資產及負債，接續經營桃企公司原經營之「生活健
    康廣場」業務，並申請重新簽訂信用卡特約商店合約書，伊
    考量雙方業務往來已久，又承作信用卡收單業務風險極高，
    故要求提供2000萬元之定期存款存單質押，作為擔保桃企公
    司及威姿公司就信用卡特約商店合約所生一切債務，桃企公
    司嗣亦提供威姿公司登記證等相關資料予伊徵審，並由被上
    訴人提出系爭定存單以為擔保，伊認為桃企公司所言並無不
    實，進而與威姿公司訂立系爭合約。威姿公司概括承受桃企
    公司之債務後，該公司與分公司之信用卡刷卡機係以桃企公
    司及其分公司之信用卡刷卡機為原機移轉，並續用桃企公司
    及其分公司之商店代號，顯見威姿公司確已承接桃企公司「
    生活健康廣場」之營業。嗣「生活健康廣場」於96年9月15
    日無預警停業，桃企公司與威姿公司均拒不處理其會員簽帳
    消費所生之信用卡爭議帳款，致伊因而受有代付信用卡爭議
    帳款之扣款予持卡人之損失共計新台幣（下同）1553萬5253
    元，依約應由威姿公司所承受。縱認威姿公司未概括承受桃
    企公司之債務，系爭定存單亦擔保威姿公司對伊之一切債務
    ，而威姿公司於系爭合約簽訂後對伊所負信用卡爭議帳款債
    務共299萬6677元，依系爭合約第6條約定，伊亦得請求威姿
    公司償還，威姿公司既未償還此債務，伊仍得就系爭定期存
    單行使質權，被上訴人不得請求伊返還等語，資為抗辯。並
    對於原判決提起上訴，聲明：(一)原判決廢棄。(二)被上訴人在
    第一審之訴駁回。
三、兩造不爭執之事項：
  (一)桃企公司前於91年5月間與上訴人訂立信用卡特約商店合約
    ，約定由上訴人為桃企公司處理信用卡持卡人簽帳所生之帳
    款收付事宜，桃企公司天祥分公司另於94年8月4日與上訴人
    訂立內容相同之信用卡特約商店合約。桃企公司嗣於96年9
    月18日為解散登記。
  (二)威姿公司於96年2月9日設立登記，其法定代理人為被上訴人
    丁○○，而於同年10月22日為解散登記。
  (三)被上訴人於96年5月2日各提供金額1000萬元，期間自96年5
    月2日至99年5月2日如附表所示之定期存款存單（被上訴人
    陳貽文為編號UA00000000，被上訴人丁○○為編號UA000000
    00，系爭定存單）設質予上訴人，擔保上訴人對於威姿公司
    現在及將來之一切債權（原審卷，67頁、71頁）。
  (四)威姿公司於96年5月23日與上訴人訂立信用卡特約商店合約
    （即系爭合約），上訴人同意為威姿公司處理因信用卡持卡
    人簽帳所生之帳款收付事宜。
  (五)威姿公司於97年4月2日以威字第9704001號函表示該公司已
    於96年9月18日停止營業，而以該函通知上訴人終止系爭合
    約。
四、玆就兩造爭執之事項，分別判斷如下：
  (一)關於威姿公司是否概括承受桃企公司資產及債務部分：就此
    ，上訴人雖抗辯桃企公司更名為威姿公司，或由威姿公司概
    括承受資產及債務等語，然為被上訴人所否認，並稱威姿公
    司與桃企公司為不同人格等語。查上訴人所為前開抗辯，無
    非以威姿公司及桃企公司兩公司之主要股東相同，且桃企公
    司及其股東曾將大量資產轉入威姿公司，證人即上訴人之職
    員丙○○於原審證稱：桃企公司會計曾以電話稱因為桃企公
    司要國際化及擴大經營，準備更名為威姿公司，而要求與上
    訴人重新簽約，其有至拍現場照，以確定有無繼續營業，拍
    照當時威姿公司仍然在桃企公司的營業場所營業，經營的人
    也沒有改變，包括會計小姐及員工都沒有改變，股東當中因
    為負責人改變所以有一些改變，但主要的股東都沒有改變等
    語（見原審卷，122頁）為論據。惟證人即威姿公司管理部
    經理顧秀琳於原審證述：「我是民國95年9月25日進入桃企
    公司，當時公司已經面臨資金短缺的問題，威姿公司有考慮
    去購買桃企公司的資產，負債部分還是評估。後來評估的結
    果就沒有購買，資產部分也沒有買，負債也沒有承接。」等
    語（見原審卷，202頁），而桃企公司、威姿公司兩公司固
    均於96年1月25日召開會議，原擬討論桃企公司將資產及負
    債出售予威姿公司之事，惟桃企公司最後僅於董事會議通過
    補選董事長案，威姿公司則係召開發起人會議，並未通過兩
    公司間權利義務承接或更名之事項，有經濟部中部辦公室98
    年3月2日經中三字第09834727500、09834749930號函及兩公
    司變更登記事項表在卷可參（原審卷，244頁、252頁、238
    頁），是證人顧秀琳所述威姿公司原有考慮購買桃企公司，
    但評估結果沒有購買等語，與事實相符，應可採信。何況公
    司讓與全部或主要部分之營業或財產時，應有代表已發行股
    份總數三分之二以上股東出席之股東會，以出席股東表決權
    過半數之同意行之，為公司法第185條第1項第2款所明定，
    依威姿公司及桃企公司前揭公司會議紀錄，並未通過兩公司
    間權利義務承接或更名之事項，已如前述，是被上訴人主張
    威姿公司未概括承受桃企公司資產及負債，堪可採信，上訴
    人抗辯桃企公司已將生活健康廣場或其它營業及負債由威姿
    公司概括承受，則不足採。
  (二)就系爭定存單擔保之債務範圍部分：就此，被上訴人主張系
    爭定存單僅擔保威姿公司因信用卡特約商合約所生之債務，
    而威姿公司並未實務營業，自無債務發生等語。上訴人則抗
    辯系爭定存單所擔保者為桃企公司及威姿公司因信用卡特約
    商合約對上訴人所負之一切債務等語。分述如下：
  1.查被上訴人於96年5月2日各提供附表所示，金額各1000萬元
    之系爭定存單一紙，設質予上訴人，擔保威姿公司對於上訴
    人現在及將來之一切債務，此為兩造所不爭，而威姿公司並
    未承受桃企公司之債務，亦如前述，是系爭定存單所擔保之
    債務，僅為威姿公司與上訴人訂立系爭合約後，威姿公司因
    系爭合約所生之債務，不含威姿公司與上訴人訂立系爭合約
    前，桃企公司對上訴人原有債務。又威姿公司係於96年5月
    23日與上訴人訂立系爭合約，上訴人同意為威姿公司處理因
    信用卡持卡人簽帳所生之帳款收付事宜，此為兩造所不爭，
    則系爭定存單所擔保之債務，應為自96年5月23日起，威姿
    公司因系爭合約對上訴人所負之一切債務。從而本件所應審
    究者，為96年5月23日起，威姿公司有無因系爭合約對上訴
    人負有債務。
  2.查上訴人主張：上訴人所以與威姿公司訂立系爭合約之原因
    並辦理裝設刷卡機，係因桃企公司之會計人員稱公司欲國際
    化及擴大經營，要變更公司名稱為威姿公司，並且要更換負
    責人，乃向上訴人申請，上訴人則告以刷卡機原已裝在桃企
    公司營業處，只須原機移轉即可，但刷卡機之商店代號，則
    應使用新編號，惟因桃企公司先前已印就許多定型化簽帳單
    ，威姿公司為方便使用桃企公司原先印就之簽帳單，乃要求
    上訴人許其沿用桃企公司之商店代號，上訴人同意威姿公司
    之請求，仍以桃企公司使用之原商店號，並在上訴人內部的
    資料上將該刷卡機之商店名稱、負責人及商店統一編號，均
    由桃企公司變更為威姿公司。於威姿公司宣布停業後，證人
    丙○○與被上訴人丁○○及威姿公司之財務經理顧秀琳接洽
    如何善後，被上訴人丁○○及威姿公司之財務經理顧秀琳均
    表示威姿公司願意處理，且有系爭定存單可為擔保，要上訴
    人放心等情，業據證人丙○○及證人即上訴人徵信人員蕭雅
    芳於本院及原審訊問時，證述綦詳（見原審卷，122頁、212
    頁，本院卷，170頁以下），核與上訴人信用卡特約商店申
    請審表、基本調查表（見原審卷，133頁、135頁、13 8頁）
    上記載：「特約商店名稱為威姿公司，上訴人原特約商桃企
    00000000,00000000,000000000,000000000今變更執照名稱
    ，故重新簽約，依執行長指示此特店需質押2000萬元始可承
    接，附件為質押定存單，審核完畢後原機移轉即可，營業地
    點刷卡機均原機移轉」等內容相符，堪認其主張為可信。
  3.證人即威姿公司管理部經理顧秀琳於原審固證稱：沒有向證
    人丙○○、蕭雅芳稱公司名稱要變更為威姿公司，或由威姿
    公司承受桃企公司之資產及債務，刷卡機係重新申請，非原
    機移轉云云（見原審卷，209頁、210頁）。然威姿公司原擬
    購買桃企公司，兩公司並訂於96年1月25日同時召開董事會
    ，討論桃企公司將資產及負債出售予威姿公司之事宜，嗣經
    威姿公司評估始作罷等情，已如前述，且上訴人抗辯於96年
    1月至9月間，陸續由桃企公司或其股東匯款至威姿公司，威
    姿公司亦以經營者之立場，與桃企公司一同參與消費者申訴
    ，亦據上訴人提出查詢清單、桃園縣消費申訴案件協商紀錄
    為證（見原審卷，53頁以下、147頁），被上訴人就此亦無
    爭執，可見威姿公司確已進行承受桃企公司營業及債務之先
    期作業，事實上亦接管原由桃企公司營業之一部，否則即無
    出席消費申訴協商之必要。是證人丙○○、蕭雅芳證稱於威
    姿公司申請刷卡機時，確以桃企公司將變更名稱為威姿公司
    之理由，要求使用原商店代號應為可信，證人顧秀琳前開證
    言，則非可採。
  4.何況威姿公司係申請將刷卡機裝設於桃園市○○路196之1號
    、同市○○街16號，供威姿公司使用，有上訴人信用卡特約
    商店基本調查表附卷可稽（見原審卷，136頁至138頁），上
    訴人事實上已依約於兩造合意之前開地點裝設刷卡機，亦為
    被上訴人所不爭，則依質權設定約定內容（見原審卷，67頁
    、71頁，擔保物提供證），凡於系爭合約簽立後，以該刷卡
    機消費而不能獲得應有服務，致上訴人必須將消費款退還持
    卡人所受損失，均應由威姿公司負責償還。至於該刷卡機係
    使用桃企公司原先代號或新設代號，僅威姿公司與上訴人間
    結算帳務之記號而已，對於威姿公司應就使用刷卡機所生債
    務，對上訴人負償還責任，不生實際影響。從而被上訴人以
    該刷卡機為桃企公司原先使用之代號為由，主張其不必償還
    上訴人退還持卡人之款項云云，為不可採。
  (三)關於被上訴人請求有無理由部分：按於威姿公司簽立系爭合
    約後，以該刷卡機消費未獲應有服務而應由上訴人退還予持
    卡人之款項，均應由威姿公司償還，已如前述，而上訴人抗
    辯威姿公司裝設刷卡機後，由上訴人退還予持卡人之款項為
    299萬6677元等情，業據上訴人提出刷卡機爭議帳款明細表
    、特店請款消費明細表等為證（見本院卷，34頁以下、78頁
    以下），被上訴人就此金額亦無爭執，則上訴人抗辯威姿公
    司因使用刷卡機對上訴人尚負有債務，仍未清償，應屬可採
    。威姿公司對於上訴人既有債務仍未清償，則被上訴人請求
    返還擔保該債務之系爭定存單，自非所許。
五、綜上所述，被上訴人請求上訴人返還系爭定存單，為無理由
    ，不應准許。原審未及審酌上訴人於本院審理時，所提出系
    爭定存單尚應擔保威姿公司簽立系爭合約後對上訴人所負之
    債務之防禦方法，僅以威姿公司未概括承受桃企公司之債務
    為理由，判命上訴人返還系爭定存單，自有未洽。上訴意旨
    指摘原判決不當，聲明廢棄改判，為有理由，應由本院將原
    判決廢棄改判，並駁回被上訴人於第一審之訴。
六、據上論結，本件上訴為有理由。依民事訴訟法第450條、第
    85條第1項前段，判決如主文。
中    華    民    國    99    年    4     月    6     日
                    民事第七庭
                        審判長法  官   鄭三源
                              法  官   邱  琦
                              法  官   呂太郎
正本係照原本作成。
如不服本判決，應於收受送達後20日內向本院提出上訴書狀，其
未表明上訴理由者，應於提出上訴後20日內向本院補提理由書狀
（均須按他造當事人之人數附繕本）上訴時應提出委任律師或具
有律師資格之人之委任狀；委任有律師資格者，另應附具律師資
格證書及釋明委任人與受任人有民事訴訟法第466條之1第1項但
書或第2項（詳附註）所定關係之釋明文書影本。
中    華    民    國    99    年    4     月    8     日
                             書記官   黃千鶴
附註：
民事訴訟法第466條之1（第1項、第2項）：
對於第二審判決上訴，上訴人應委任律師為訴訟代理人。但上訴
人或其他法定代理人具有律師資格者，不在此限。
上訴人之配偶、三親等內之血親、二親等內之姻親，或上訴人為
法人、中央或地方機關時，其所屬專任人員具有律師資格並經法
院認為適當者，亦得為第三審訴訟代理人。

司法院資訊處製作；財團法人民間司法改革基金會備份。
